【裁判字號】    90,上易,663
【裁判日期】    900411
【裁判案由】    違反醫師法
【裁判全文】
臺灣高等法院刑事判決                              九十年度上易字第六六三號
    上  訴  人
    即  被  告  甲○○
    選任辯護人  黃東熊
右上訴人因違反醫師法案件，不服臺灣宜蘭地方法院八十九年度易字第四四號，中
華民國八十九年十二月二十八日第一審判決（起訴案號：臺灣宜蘭地方法院檢察署八
十八年度偵字第三四○七號），提起上訴，本院判決如左：
    主  文
上訴駁回。
    事  實
一、甲○○曾於民國（下同）六十年間犯竊盜罪，經本院判處有期徒刑四月，緩刑四
    年，緩刑期內付保護管束確定，嗣緩刑期滿，緩刑之宣告未經撤銷，其刑之宣告
    失其效力。
二、甲○○未取得合法醫師資格，竟自八十七年四月間起，在宜蘭縣頭城鎮○○路三
    六七號開設「大陸電氣功療法中心」，以推拿及氣功療法，為上門求醫之病患治
    病，並配製青草藥劑供病患服用，擅自執行醫療業務，其中熱敷、蒸氣、推拿、
    拔管、手部治療，加吊粉費用共新台幣（下同）二百元，腳部、腰部加吊粉二百
    八十元，脊椎矯正牽引二百元，加吊粉共三百八十元，照研素五十元，藥粉一天
    八十元，電氣功療法加吊粉五百元，每加一個部位吊粉八十元。嗣經民眾檢舉，
    於八十八年八月間為宜蘭縣衛生局查得上情。
三、案經宜蘭縣衛生局移送台灣宜蘭地方法院檢察署檢察官偵查起訴。
    理  由
一、訊據被告甲○○固坦承於前開時間擔任宜蘭縣頭城鎮○○路三六七號「大陸電氣
    功療法中心」之負責人，惟堅詞否認有違反醫師法犯行，辯稱：伊係大陸地區西
    安醫科大學中醫學研修結業，於八十七年四月間開始籌設上開中心，並完成硬體
    設備，尚未購置醫療器材或藥劑，嗣因尋找合格醫師不順利，乃利用上址招收學
    生傳授推拿與氣功療法，迨至八十八年三月間，始找到陳炳醫師洽談合作細節
    ，不意竟遭檢舉涉及醫療行為云云。惟查：
(一)被告自八十七年四月間起，在宜蘭縣頭城鎮○○路三六七號開設「大陸電氣功療
    法中心」，從事推拿、氣功療法，並販賣青草藥等事實，業據被告於檢察官偵查
    中供明：「（你是「大陸電氣功療法中心」之負責人）是」、「（你何時開業行
    醫）自八十七年四月間起，從事推拿、氣功療法及賣一些青草藥」、「（你有否
    醫師執照）推拿及接骨執照」、「（有否取得開業證書）沒有，我都是幫人推拿
    而已」（見偵查卷第十九頁背面）、「（你有無中醫師執照）沒有，我是氣功師
    」、「我是打氣功」（見同上卷第二十二頁背面）等語在卷，被告嗣供稱該筆錄
    太過簡化云云，要屬空言，不足採信。
(二)前開「大陸電氣功療法中心」所設主治項目標示板，除載有氣功穴道治療外，尚
    載明主治項目：包括痛風、心臟病、腎臟病、肝癌、乳癌、胰臟炎及糖尿病等多
    種病症，該「中心」門首亦張貼門診時間表及一般收費治療，價目表登載：「熱
    敷、蒸氣、推拿、拔管、手部治療，加吊粉費用共新台幣（下同）二百元，腳部
    、腰部加吊粉二百八十元，脊椎矯正牽引二百元，加吊粉共三百八十元，照研素
    五十元，藥粉一天八十元，電氣功療法加吊粉五百元，每加一個部位吊粉八十元
    」等語，門診時間表價目表登載：「上午九點至十二點、下午三點至六點、晚上
    七點至九點，星期六、日休診」等語，其中「下午三點至六點」之「三」字有塗
    改修正痕跡，有宜蘭縣衛生局所拍攝之照片十幀在卷為憑，另卷附被告名片，亦
    印有「院長吳崑山、氣功大師甲○○、專治：氣電療法、肝癌、肺癌、淋巴癌、
    胃癌．．．，及中西醫無法治療病症」等內容，有名片一張存卷可按，足認被告
    非祇於籌備階段。另偵查卷附第四頁照片，亦攝有擺設裝置藥粉之瓶罐，雖該瓶
    罐因未扣案，無法查明是否屬被告擅自執行醫療業務所使用之藥物，但參諸被告
    供稱曾賣青草藥等語，仍足證明被告所辯尚未執行醫療業務云云，無非空言，不
    足採信。
(三)證人即宜蘭縣衛生局稽查人員蔡代芳、吳玉霞、林金錢於原審亦證稱：「．．．
    ，但受僱的老婦人（按係臨時受僱顧店），稱如果要看病的話，改天再來，因為
    醫生去台北了」（見原審卷第五十八頁）等語，亦足據為不利被告之認定。
(四)被告於檢察署偵查中供稱：「（提示主治項目照片一張）（是掛在你店外的告示
    牌）是放在店內的告示牌，是伊八十二年跟人合夥開診所時用的」、「（何時起
    開診所替人治病）八十二年是在台北和人合夥請醫師幫人治病」等語，嗣則改稱
    ：伊係於八十七年間開始籌設上開電氣功療法中心，並已先完成包括前揭告示牌
    之硬體設備云云，先後不一其詞，更見情虛。況被告既已印製內容為「院長吳崑
    山、氣功大師甲○○」之前開名片（按被告於偵查中供承吳崑山係氣功助手，亦
    未領得中醫師執照，但乏確據證明與被告共同執行醫療行為），足認該中心已設
    有院長職位，乃又辯稱尚未找到合格醫師，豈非與常情有悖，益見被告所辯，無
    非砌詞巧飾，不足採信。
(五)被告是否欲與合格醫師陳炳商談合作事宜，以及是否教授學生郭濱慶、林文亮
    、吳高忠、吳高賓、莊建弘、李政勳、陳健偉等國術，均與其有無擅自執行前開
    醫療業務無關，是其請求傳喚前開證人等，即無必要，附此敘明。本件事證明確
    ，被告犯行洵堪認定。
二、按「國術會會員為人推拿腰椎傷痛及敷膏藥行為屬醫療行為」、「氣功替人治病
    者，應屬醫療業務」及「國術之推拿，係以治療疾病為目的，屬醫師法第二十八
    條所定醫療業務行為，應以具有中醫師資格或由國術損傷接骨技術員依中醫師指
    示，始得為之」，業經行政院衛生署以八十年十二月三十日衛署醫字第八一八六
    一六七號、七十五年十月九日衛署醫字第六二二四五二號及七十九年四月十九日
    衛署醫字第八六五八五０號函釋在案。本件被告自承僅自大陸地區西安醫科大學
    中醫學研修結業，並未取得合法之醫師資格，乃竟擅自執行醫療業務行為。核其
    所為，係違反醫師法第二十八條第一項前段之未取得合法醫師資格，擅自執行醫
    療業務罪。
三、原審基於前述理由，因依醫師法第二十八條第一項前段，刑法第十一條前段、第
    七十四條第一款各規定，於審酌被告犯罪之動機、目的、手段、智識程度、犯罪
    所生危害及犯罪後態度等一切情狀，量處有期徒刑一年二月。暨以被告前此未曾
    受有期徒刑以上刑之宣告（按被告曾於六十年間犯竊盜罪，經本院判處有期徒刑
    四月，緩刑四年，緩刑期內付保護管束確定，嗣緩刑期滿，緩刑之宣告未經撤銷
    ，其刑之宣告失其效力），有本院被告全國前案紀錄表一紙存卷可參，偶因一時
    失察，致罹刑章，情節非重，經此科刑教訓，日後當知警惕而無再犯之虞，認其
    所受上開刑之宣告，以暫不執行為適當，併予宣告緩刑二年，以啟自新。核其認
    事用法，俱無違誤，量刑亦甚允洽。被告上訴意旨，否認犯罪，為無理由，應予
    駁回。
據上論斷，應依刑事訴訟法第三百六十八條，判決如主文。
本案經檢察官劉惟宗到庭執行職務。
中      華      民      國     九十     年      四      月     十一     日
                              台灣高等法院刑事第六庭
                                  審判長法  官  陳  春  秋
                                        法  官  徐  培  元
                              法  官  高  明  哲
右正本證明與原本無異。
不得上訴。
                                        書記官  李  垂  福
中      華      民      國     九十     年      四      月     十三     日
附錄：本案論罪科刑法條全文
醫師法第二十八條第一項前段
未取得合法醫師資格，擅自執行醫療業務者，處一年以上三年以下有期徒刑，得併科
新台幣三萬元以上十五萬元以下罰金，其所使用之藥械沒收之。


司法院資訊處製作；財團法人民間司法改革基金會備份。
